臺灣高等法院高雄分院民事判決        100年度上國易字第1號
上  訴  人  張燕寧
訴訟代理人  羅佩秦
複代理人    張雅荃
被上訴人    高雄市政府警察局
法定代理人  蔡俊章
訴訟代理人  李嘉裕
            郭誌遠
兼上一人    林界賢
訴訟代理人
被上訴人    高雄市政府交通局
法定代理人  王國材
訴訟代理人  李文寬
被上訴人    臺灣高雄地方法院
法定代理人  高金枝
訴訟代理人  王彥斌
被上訴人    張昆霖
            楊筑婷
上列當事人間請求國家賠償事件，上訴人對於民國100 年
5 月20日臺灣高雄地方法院100 年度國字第4 號第一審判
決提起上訴，本院於100 年12月7 日言詞辯論終結，判決
如下：
    主  文
上訴駁回。
第二審訴訟費用由上訴人負擔。
    事實及理由
一、被上訴人楊筑婷未於言詞辯論期日到場，核無民事訴訟法第
    386 條各款所列情形，爰依上訴人聲請，由其一造辯論而為
    判決。又上訴人提起本件國家賠償訴訟前，已向高雄市政府
    警察局、高雄市政府交通局及臺灣高雄地方法院（下稱高雄
    地方法院）等機關請求賠償，均經拒絕賠償，有國家賠償請
    求書及拒絕賠償理由書在卷可稽（原審卷第77頁至第81頁、
    第113 、114 、116 、148 頁），且為兩造不爭，合於國家
    賠償法第10條第1 項、第11條第1 項規定，應予准許。
二、上訴人主張：上訴人於民國96年11月23日酒後騎乘牌照號碼
    NLO-045 號重型機車搭載妻子李彩鈴返家途中，雖呼氣中酒
    精濃度在每公升0.27毫克以下，於測量儀器之容許誤差值0.
    03範圍內，且未肇事，依道路交通管理事件處罰條例第35條
    第1 項第1 款、違反道路交通管理事件統一裁罰基準及處理
    細則（下稱處理細則）第12條第1 項第12款規定，員警即被
    上訴人林界賢、張昆霖得以勸導代替舉證，詎既未於道路對
    上訴人施行攔檢，竟尾隨上訴人擅入民宅，並違法執行勤務
    強行取供施行酒測及違法搜索。被上訴人高雄市政府警察局
    不察上情，逕作成高雄市政府警察局96年11月23日高市警交
    字第B00000000 號舉發通知單（下稱系爭舉發通知）；另高
    雄市政府交通局則依系爭舉發通知，對上訴人作成97年1 月
    14日高市交裁字第裁32-B00000000號裁決書，裁罰上訴人新
    臺幣（下同）1 萬5,000 元，吊扣駕駛執照12個月，並施以
    道安講習（下稱系爭裁決處分）。林界賢於高雄地方法院交
    通法庭審理中佯稱上訴人騎乘機車行進間有行車不穩、不理
    會攔檢、加速逃逸情事云云，被上訴人楊筑婷身為法官，卻
    未依法詳查，即作成該院97年度交聲字第253 號裁定（下稱
    系爭裁定）駁回上訴人異議，致上訴人權益遭受侵害。為此
    ，爰依國家賠償法第2 條第2 項規定，提起本訴等語。並聲
    明：(一)林界賢、張昆霖、高雄市政府警察局及高雄市政府交
    通局應連帶給付上訴人10萬元，及自訴狀繕本送達翌日起按
    年息5%計算之利息。(二)楊筑婷、臺灣高雄地方法院應連帶給
    付上訴人1 萬元，及自訴狀繕本送達翌日起按年息5%計算之
    利息。
三、被上訴人張昆霖、林界賢（下稱張昆霖等二人）、高雄市政
    府警察局則以：依處理細則第12條第3 項規定，對於不聽勸
    阻者，於有必要時仍得舉發。上訴人經員警鳴笛示警，仍拒
    絕配合警方攔檢而加速逃逸，情節重大，張昆霖、林界賢依
    前引規定予以舉發，並無不法。上訴人雖返回其位於高雄市
    ○○○路78號經營日本電池專賣店之營業場所，然該場所乃
    公眾得出入之場所，依警察職權行使法第6 條規定，張昆霖
    等二人進入該場所實施酒測臨檢並無違法不當，且其實施酒
    測之儀器（編號065991D ）業經經濟部標準檢驗局檢定合格
    ，酒測結果亦屬實在，足認上訴人確有酒後駕車情事，張昆
    霖等二人執法並無違失，無國家賠償責任可言等語。
    高雄市政府交通局辯以：上訴人經警舉發於96年11月23日酒
    後駕車，據舉發單位查覆上訴人違規情事屬實，且上訴人曾
    提起訴願，並申請裁決，均經駁回，故被上訴人所為行政裁
    罰並無不法，自無國家賠償責任。
    楊筑婷以：其並無因審理及為該異議案件裁定，犯有職務上
    之罪判決確定，亦非上訴人請求國家賠償之義務機關，則上
    訴人逕向其請求於法不合，況其係依法裁判，並無故意或過
    失不法侵害上訴人自由權，請求為無理由等語。
    高雄地方法院則以：其是否應負國家賠償責任，除需楊筑婷
    法官行為需符合國家賠償法第2 條第2 項規定外，尚應合於
    同法第13條對有審判或追訴職務之公務員所為特別規定，然
    上訴人並未舉證所屬楊筑婷法官於承辦上開異議案件有何犯
    職務上之罪經判決有罪確定之事實。況上訴人不服駁回異議
    裁定曾提起抗告，亦經臺灣高等法院高雄分院（下稱高雄高
    分院）97年度交抗字第380 號裁定駁回抗告確定，顯見楊筑
    婷法官為上開裁定，並無因故意或過失，不法侵害上訴人自
    由或權利可言等語。並均聲明：駁回上訴人之訴。
四、原審為上訴人敗訴判決，上訴人不服提起上訴，聲明：(一)原
    判決廢棄。(二)被上訴人林界賢、張昆霖、高雄市政府警察局
    及高雄市政府交通局應連帶給付上訴人10萬元，及自訴狀繕
    本送達翌日起按年息5%計算之利息。(三)被上訴人楊筑婷、高
    雄地方法院應連帶給付上訴人1 萬元，及自訴狀繕本送達翌
    日起按年息5%計算之利息。被上訴人楊筑婷未到場，亦未提
    出書狀作何聲明或陳述；其餘被上訴人均聲明：上訴駁回。
    （上訴人請求宣告系爭舉發單、裁決處分及裁定無效部分，
    已據撤回上訴而告確定）
五、本件爭執、不爭執事項如下：
  (一)不爭執事項：
  1.上訴人於96年11月23日酒後騎乘機車搭載妻子返家後，經員
    警施行酒測，其呼氣中酒精濃度達每公升0.27毫克。
  2.高雄市政府警察局就上訴人前開酒駕一事，以系爭舉發通知
    予以舉發。
  3.高雄市政府交通局依舉發通知，對上訴人作成裁決書，裁罰
    上訴人1 萬5,000 元，吊扣駕駛執照12個月，及施予道安講
    習。
  4.上訴人對裁決處分提起異議，經高雄地方法院裁定駁回異議
    ，上訴人不服提起抗告，經高雄高分院於97年8 月22日以97
    年度交抗字第380 號裁定駁回抗告確定。
  5.上訴人於98年4 月6 日就前開裁處，向主管機關提出訴願，
    經高雄市政府以98年6 月11日高市府法一字第090034071 號
    作成不受理決定，原告不服請求再審，復經高雄市政府以99
    年2 月12日高市府法一字第0990009590號再審決定書駁回再
    審。
  (二)爭執事項：
  1.上訴人依據國家賠償法第2 條第2 項規定，請求張昆霖等二
    人賠償，是否有據？賠償金額若干？高雄市政府警察局、高
    雄市政府交通局對其二人行為應否負連帶賠償之責。
  2.上訴人依上開規定，請求高雄地方法院應與楊筑婷負連帶賠
    償責任，是否有據？賠償金額若干？分述如下。
六、上訴人依據國家賠償法第2 條第2 項規定，請求張昆霖等二
    人賠償，是否有據？賠償金額若干？高雄市政府警察局、高
    雄市政府交通局對其二人行為應否負連帶賠償之責？
  (一)公務員於執行職務行使公權力時，因故意或過失不法侵害人
    民自由或權利者，國家應負損害賠償責任。公務員怠於執行
    職務，致人民自由或權利遭受損害者亦同；前項情形，公務
    員有故意或重大過失時，賠償義務機關對之有求償權。國家
    賠償法第2 條第2 項、第3 項定有明文。按國家賠償責任係
    以公務員之違法、有責行為為前提，且國家於向被害人賠償
    後，對於造成被害人損害而有故意或重大過失之公務員有求
    償權，即採國家代位責任立法，法結構事由國家對於被害人
    直接負賠償責任，但該賠償責任本質上乃是公務員個人賠償
    責任之替代，因此，被害人不能直接向公務員個人請求賠償
    ，僅能向國家請求賠償。據此，上訴人主張依國家賠償第2
    條第2 項主張，卻逕向張昆霖等二人請求，並與其所屬機關
    負連帶賠償責任，即非有無據。
  (二)國家賠償法第2 條第2 項前段所定之國家賠償責任，係以公
    務員於執行職務行使公權力時，有故意或過失不法侵害人民
    自由或權利之違法性行為，致人民受損害，且行為與損害之
    發生，有相當因果關係為要件；後段所謂公務員怠於執行職
    務，係指公務員對於被害人有應執行之職務而怠於執行者而
    言。又行政處分之當否，與承辦之公務員是否構成職務上之
    侵權行為，原屬兩事，行政處分縱令不當，為此處分或執行
    此處分之公務員未必構成職務上之侵權行為（最高法院92年
    度台上字第556 號判決意旨參照）。上訴人主張依國家賠償
    法律關係請求，應就其主張之張昆霖等二人故意或過失，假
    借職務未依法攔查即侵入民宅、違法搜索、強行取供施予酒
    測及未施予勸導卻逕予舉發之不法行為等事實負舉證之責。
  (三)經查：
  1.上訴人主張其於96年11月23日21時12分許，酒後騎乘車號NL
    O-045 號重型機車搭載其妻返家，為張昆霖等二人測得呼氣
    酒精濃度達每公升0.27毫克，乃製作系爭舉發通知予以舉發
    ，嗣並經高雄市政府交通局以上訴人違反道路交通管理處罰
    條例第35條第1 項第1 款、第24條第1 項第2 款規定（汽車
    駕駛人酒精濃度超過規定標準）為由，裁處罰鍰1 萬5,000
    元、吊扣駕照12個月及施予道路交通安全講習之事實，為被
    上訴人不爭，並有各該舉發通知及裁決處分附卷可考（原審
    卷第172 、180 之1 頁），堪信為真。
  2.按汽車駕駛人飲用酒類或其他類似物後其吐氣所含酒精濃度
    超過每公升0.25毫克或血液中酒精濃度超過0.05﹪以上，不
    得駕車。汽車駕駛人，駕駛汽車經測試檢定，酒精濃度超過
    規定標準，處1 萬5,000 元以上6 萬元以下罰鍰，並當場移
    置保管該汽車及吊扣其駕駛執照1 年，道路交通安全規則第
    114 條第2 款與道路交通管理處罰條例第35條第1 項第1 款
    定有明文。又汽車駕駛人有第35條第1 項規定之情形者，應
    接受道路交通安全講習，復為道路交通管理處罰條例第35條
    第1 項第1 款、第24條第1 項第2 款分別明定。另依處理細
    則第12條第1 項第12款規定，行為人駕駛汽車經測試檢定，
    其吐氣所含酒精濃度超過規定之標準值未逾每公升0.02毫克
    ，而未嚴重危害交通安全、秩序或發生交通事故，且情節輕
    微，以不舉發為適當者，交通勤務警察或依法令執行交通稽
    查任務人員得對其施予勸導，免予舉發。上訴人所以遭張昆
    霖等二人掣單舉發，乃因上訴人酒後駕車行為，此為其自認
    ，既違反上開交通法規，縱因而需依法繳納罰鍰而受不利益
    ，難認張昆霖等二人有何不法行為。
  3.上訴人雖主張張昆霖等二人依處理細則第12條第12款行為人
    駕駛汽車（包括機車）經測試檢定，其吐氣所含酒精濃度超
    過規定之標準值未逾每公升0.02毫克，且未嚴重危害交通安
    全、秩序或發生交通事故，情節輕微，以不舉發為適當者，
    交通勤務警察或法令執行交通稽查任務人員得對其施以勸導
    ，免予舉發之規定以勸導代替舉發，然張昆霖等二人確逕予
    云云。然處理準則既已賦予交通勤務警察或依法令執行交通
    稽查任務人員，得依具體之事實狀況予以決定違規行為是否
    採舉發或勸導之裁量權限，則其依法裁量本難遽指其裁量結
    果違法。況上訴人騎車酒測值雖為每公升0.27毫克，惟張昆
    霖等二人依據當時上如訴人有騎車不穩，未聽同指揮停車繼
    續前行等唯恐危害交通安全、秩序或發生交通事故等具體情
    狀（詳如後述），而本其裁量權限認應予舉發，自無任何違
    法可言。此外上訴人復未能舉證其二人有何濫用裁量情形，
    徒以張昆霖等二人未依上開處理細則第12條第1 項第12款規
    定以勸導代替舉發，遽指不法侵害其權利等語，要無足採。
  4.上訴人另主張張昆霖二人未於道路對其施行攔檢，卻於其返
    家後，尾隨擅入民宅，違法執行勤務、強行搜索、施行酒測
    取供等不法侵害其自由權云云，並引證人李彩鈴、蘇輝俊證
    言為證，然為張昆霖二人、高雄市政府警察局及高雄市政府
    交通局以上開情詞否認。查證人李彩鈴雖證述：上訴人在朋
    友家（按指蘇輝俊家）喝半瓶鋁罐啤酒....其由上訴人騎上
    開機車載送回家途中未遇到臨檢亦無鳴笛，警員跟隨到家後
    私擅進入住處要求查驗駕照及對上訴人施予酒測，雖家人曾
    予攔阻未果等語（本院卷第117 至120 頁）；蘇輝俊證稱：
    上訴人至證人住處，其拿一瓶台灣啤酒給上訴人喝，但沒喝
    完，大約喝半瓶，離開時其送上訴人至門口，並未聽到警察
    鳴笛聲云云（同上卷第121 、122 頁），然為張昆霖以曾先
    鳴笛，上訴人逃逸才跟者上訴人到家等語否認。查上訴人於
    騎乘機車回家前甫於鄭輝俊住處喝完一瓶啤酒，此為其於申
    訴書自承甚明（原審卷第24頁），核與李彩鈴、蘇輝俊所證
    上訴人僅喝半瓶不合，參以李彩鈴亦證述上訴人回家後又從
    冰箱拿出啤酒喝了一口，惟上訴人在蘇輝俊家既已打開鋁罐
    啤酒，卻僅喝半瓶，回家後怎會馬上拿取啤酒喝一口。況李
    彩鈴、蘇輝俊分別為上訴人配偶、友人，是其等證詞衡情已
    難全然憑信。參以警察除採行全面攔阻盤查方式外，不論臨
    檢或攔檢，通常均以違規者或依其經驗可能有非法行為者為
    對象而非逐一檢查，本件既非採全面攔阻方式檢查，且上訴
    人自承騎車回家前剛喝一瓶啤酒，縱其未必不勝酒力，然騎
    車較為放鬆而外觀顯現不穩情事或有可能，否則警員不致憑
    空攔阻。又如非曾經鳴笛或攔查，以張昆霖二人與上訴人各
    自騎車於街道上，及上訴人酒測值呼氣中酒精濃度僅達每公
    升0.27毫克情形下，張昆霖二人能否於騎車中聞出上訴人身
    上酒味已非無疑。至李彩鈴雖證述警察可能發現其未戴安全
    帽才跟隨，然未戴安全帽甚為明顯，自可以之為對象直接攔
    檢，何須跟蹤，顯見張昆霖主張是上訴人不予理會才跟隨上
    訴人到家較與事實相符，證人所言難予憑信。又警察於公共
    場所或合法進入之場所，得對於合理懷疑其有犯罪之嫌疑者
    ，查證其身分，警察職權行使條例第6 條第1 項第1 款所規
    定。另依處理細則第10條規定，對於違反道路交通管理事件
    ，不服稽查之人、車得追蹤稽查。查上訴人係於高雄市鼓山
    區○○○路76號住處遭張昆霖二人要求施以酒測未果，卻未
    停車，仍逕行騎機車搭載妻子返家，足認其酒駕返家途中未
    曾停車受檢，則張昆霖等二人既認定上訴人已現行車不穩之
    情形，進而合理懷疑其有犯罪嫌疑，予以追蹤稽查，且該處
    雖為住處然亦為營業場所（日本電池專賣店）。又張昆霖二
    人跟隨上訴人進入上訴人住處即依法要求施予酒測，並經上
    訴人同意，上訴人復未能舉證其等有搜索住家、強迫施予酒
    測、取供等情事，則其以上開事由主張張昆霖二人不法侵害
    其自由權即非可採。況上訴人既知以申訴主張自己權利，設
    張昆霖二人有其主張之不法情形，衡情於申訴時當會主張或
    異議，然申訴書並未如此敘及，有上開申訴書在卷可稽，是
    其此部分主張難以遽信。從而請求張昆霖二所屬機關高雄市
    政府警察局請應連帶賠償，尚非有據。
  5.又高雄市政府交通局基於上開舉發之事實上，審酌上訴人違
    反道路交通安全之情節，依據道路交通管理處罰條例35條第
    1 項第1 款規定，為前開裁處，並未逾越裁量之範圍，亦無
    違法瑕疵，此由上訴人雖循行政救濟程序提起訴願，業經高
    雄市政府以98年6 月11日高市府法一字第090034071 號作成
    不受理決定，上訴人不服請求再審，復經高雄市政府以99年
    2 月12日高市府法一字第0990009590號再審決定書駁回再審
    可徵，是其向高雄市政府交通局請求國家賠償，同非有據。
  6.綜上，上訴人依國家賠償法第2 條第2 項請求張昆霖等二人
    、高雄市政府警察局及高雄市政府交通局應連帶賠償10萬元
    及法定遲延利息為無據。
七、上訴人依上開規定，請求高雄地方法院應與楊筑婷負連帶賠
    償責任，是否有據？賠償金額若干？
  (一)就上訴人請求楊筑婷賠償一節，核楊筑婷為法官，且其上開
    審理及裁定屬依法執行職務行使公權力之行為，則依事實及
    理由欄六(一)所述理由，上訴人已不得依國家賠償法律關係逕
    對楊筑婷法官主張損害賠償，此部分請求，尚非有據。
  (二)又上訴人以上情主張高雄地方法院應負賠償責任等語，則為
    高雄地方法院以上訴人並未舉證楊筑婷法官有何因故意或過
    失不法侵害上訴人自由或權利之行為，況依國家賠償法第13
    條規定，須以楊筑婷法官因上開執行職務不法侵害上訴人自
    由或權利行為犯職務上之罪，經判決有罪確定者，始有適用
    國家賠償法之規定，上訴人就此並未舉證證明，請求該院賠
    償為無理由等語資為抗辯。
  (三)按有審判或追訴職務之公務員，因執行職務侵害人民自由或
    權利，就其參與審判或追訴案件犯職務上之罪，經判決有罪
    確定者，適用本法規定，國家賠償法第13條定有明文。此為
    對從事審判或追訴職務公務員，請求國家賠償之特別規定。
    從而，不能僅依國家賠償法第2 條第2 項規定，對該有審判
    或追訴職務之公務員所屬機關請求賠償所受損害，有最高法
    院75年度台再字第115 號判決要旨可資參照。查楊筑婷法官
    承辦系爭交通異議事件之審判職務，為兩造不爭，而上訴人
    並未舉證楊筑婷法官因承辦該案犯職務上之罪，並經判決有
    罪確定，依前揭說明，上訴人請求高雄地方法院為國家賠償
    ，亦屬無據。
八、綜上所述，上訴人雖主張得向被上訴人請求賠償，然其依國
    家賠償法律關係，直接向各該公務員請求賠償，已與該法規
    定未合；向高雄市政府警察局、高雄市政府交通局及高雄地
    方法院等機關請求部分，亦因各該所屬公務員係依法執行公
    務，無不法侵害可言，況向高雄地地方法院請求部分，亦未
    舉證楊筑婷法官有何因上開審判職務行為犯罪。從而，上訴
    人依國家賠償法第2 條第2 項請求各該公務員與所屬機關負
    連帶賠償責任為無據。原審為其敗訴判決，並無不合。上訴
    意旨指摘原判決違誤，求予廢棄改判為無理由，應駁回其上
    訴。
九、本件為判決基礎之事實已明，兩造其餘攻擊防禦方法於訴訟
    結果不生影響，故不逐一論述，附此敘明。
十、據上論結，本件上訴為無理由，依民事訴訟法第463 條、第
    385 條第1 項前段、第449 條第1 項、第78條，判決如主文
    。
中    華    民    國   100    年    12    月    21    日
                            民事第二庭
                                審判長法官  許明進
                                法      官  徐文祥
                                法      官  黃國川
以上正本證明與原本無異。
本件不得上訴。
中    華    民    國   100    年    12    月    21    日
                                書  記  官  賴梅琴